【裁判字號】    90,易,701
【裁判日期】    900629
【裁判案由】    偽造文書等
【裁判全文】
臺灣臺北地方法院刑事判決                            九十年度易字第七０一號
    公  訴  人  臺灣臺北地方法院檢察署檢察官
    被      告  己○○
    選任辯護人  郭至卓律師
右列被告因違反公司法案件，經檢察官聲請簡易判決處刑（八十八年度偵字第一一八
三四號），嗣經本院臺北簡易庭受理後（八十九年度北簡字第八八四號），認為不宜
以簡易判決處刑，而改以通常程序審理，本院判決如左：
    主  文
己○○共同公司負責人公司應收之股款，股東並未實際繳納，而以申請文件表明收足
，處拘役伍拾伍日，併科罰金新臺幣肆萬元，拘役如易科罰金以佰元折算壹日，罰
金如易服勞役以新臺幣玖佰元即銀元佰元折算壹日。
    事  實
一、己○○係設於台北縣汐止市○○街六六號「笠昇企業有限公司」（以下簡稱笠昇
    公司）（笠昇公司嗣於民國八十八年十二月間更名為力伸企業有限公司，並改選
    任辛○○為董事）之董事即負責人，於民國八十三年三月間申請笠昇公司設立登
    記時，明知乙○○、丁○○○、辛○○及丙○○四人僅同意擔任笠昇公司之名義
    上股東，並未實際出資，且公司申請設立登記，對股東應收之股款應確實繳納，
    不得僅以申請文件表明收足，詎其個人僅出資新台幣（下同）八十萬元，且未實
    際收足股東應繳交之股款，為取得笠昇公司設立所需之存款證明，竟與會計師事
    務所人員甲○○（未據起訴）及真實年籍不詳之資金提供者三人（成年人）共同
    基於犯意聯絡及行為分擔，由己○○於八十三年二月二十六日以笠昇公司籌備處
    之名義至台北市○○○路○段一三七號聯邦商業銀行（以下簡稱聯邦銀行）南京
    東路分行開立帳戶，另委由甲○○以給付不詳方式計算之利息為代價向該資金提
    供者貸借笠昇公司所需之資本額款項四百二十萬元，嗣由甲○○將連同前開八十
    萬元計算之笠昇公司所需資本額五百萬元，於八十三年二月二十八日匯入聯邦銀
    行南京東路分行第000000000000號，戶名為己○○仙洲公司籌備處
    之活期存款帳戶內（嗣該帳戶內之存款已於八十三年三月八日經提領僅餘存款五
    百元），作為已收足股款之證明，復由甲○○依據上述不實之股款繳納證明（即
    存摺存款之記載），並檢同笠昇公司設立登記事項卡、資產負債表、聯邦銀行笠
    昇公司籌備處己○○活期存款存摺、笠昇公司股東名單、公司章程等資料，於八
    十三年三月二日持向前台灣省政府建設廳申請核發笠昇公司執照及營利事業登記
    證，致使不知情之承辦公務員將上開不實事項據以登載於所掌之公司設立登記事
    項卡上，足生損害於前台灣省政府建設廳核發公司執照及營利事業登記管理之正
    確性。
二、案經戊○○告發由臺灣臺北地方法院檢察署檢察官聲請簡易判決處刑，經本院台
    北簡易庭認不宜以簡易判決處刑，而改依通常程序審理。
    理  由
一、右揭犯罪事實，迭據被告己○○於偵審中供承不諱，復經證人乙○○、丁○○○
    、辛○○及丙○○於偵查中證述在卷，核與證人甲○○於本院九十年五月二十三
    日調查中所證述之情節相符，並有本院依職權調閱笠昇公司之登記案卷內所附之
    笠昇公司設立登記事項卡、資產負債表、聯邦銀行笠昇公司籌備處己○○活期存
    款存摺、笠昇公司股東名單、公司章程及聯邦商業銀行南京東路分行九十年五月
    三十一日（九十）聯南東字第０一四七號函所附之交易往來明細表各一件附卷可
    稽。次查，笠昇公司於申請設立之際，股東確實均未繳納股款，至於笠昇公司向
    主管機關辦理驗資所需款項等事宜均由被告委請甲○○處理，前開驗資所需款項
    並非股東於設立公司實際繳納而得，業經被告己○○自承在卷，核與證人甲○○
    所述向他人借款驗資等情節相符，則笠昇公司股東並未實際繳納股款而以申請文
    件表明收足之事實甚明。又依卷內所附笠昇公司籌備處己○○於聯邦銀行南京東
    路分行所開設活期存款帳戶之交易明細表所示，前開帳戶於八十三年二月二十六
    日設立後，於同年二月二十八日即行存入五百萬元，然旋於同年三月八日即經提
    領一空，僅餘五百元之存款數額，徵諸前開資金往來情事，借款項後收回之模式
    相仿，足見被告於籌備笠昇公司之際，確有公司股東並未實際繳納，而向他人借
    得應收之股款，復以申請文件表明收足之事實，當無可疑。另被告與甲○○及真
    實年籍不詳之資金提供者（成年人）明知笠昇公司股東並未繳足五百萬元之股款
    ，猶向主管機關即台灣省政府建設廳提出前開不實資料辦理設立公司登記，致使
    承辦之公務員因此登載於其職務上所掌之公文書（如笠昇公司設立登記事項卡等
    ）上，則渠等所為，自另涉有刑法第二百一十四條之明知為不實事項，使公務員
    登載不實之行為無疑（最高法院八十二年度台上字第三一一七號判決參照）。然
    前開登載不實之情節，既未經公訴人於起訴書內敘明，本院自應補充說明。又公
    訴意旨雖未敘及被告與甲○○及真實年籍不詳之資金提供者（成年人）共同犯罪
    之事實，觀諸該資金提供者透過甲○○借款予被告之目的，乃因被告擔任負責人
    之笠昇公司股東並未實際繳足股款，為令其取得驗資所需之存款證明，以資辦理
    有關公司設立登記之事宜，徵諸證人甲○○之相關證詞，則渠等對於上開行為，
    自有犯意之聯絡及行為之分擔。至被告雖稱設立公司時不知應收足股東股款等語
    ，然依刑法第十六條之規定，尚不得因不知法律而免除刑事責任。本件事證明確
    ，被告犯行堪以認定，應予依法論科。
二、查被告行為後，公司法業經修正，並於八十六年六月二十五日公布，於同年月二
    十七日生效，而本件被告之犯行則於八十三年三月間完成，是被告行為後，法律
    已有變更，比較修正前後之公司法第九條第三項規定之結果，其最重及最輕本刑
    均相同，僅將原條文所定之罰金由以銀元計算之二萬元修正為以新臺幣計算之六
    萬元，其餘之法定刑均未予修正，惟修正前後之法律既有不同，應認法律有變更
    ，且新舊法比較結果，舊法並未有利於被告，依刑法第二條第一項前段之規定，
    自應適用修正後之公司法第九條第三項之規定。公訴人未予比較適用，容有未洽
    。核被告己○○所為，係犯公司法第九條第三項及刑法第二百十四條使公務員登
    載不實罪。又就所犯刑法第二百十四條之犯行，其與甲○○及真實年籍不詳之資
    金提供者（成年人）間，有犯意聯絡及行為分擔，為共同正犯。又所犯公司法第
    九條第三項之罪部分，甲○○及真實年籍不詳之資金提供者（成年人）雖非笠昇
    公司之負責人，然與該公司負責人即被告共同實施本件犯罪，依刑法第三十一條
    第一項之規定，渠等應以為共同正犯論。公訴意旨未論以共同正犯，亦有未洽，
    附此敘明。又被告所犯前開二罪間，有方法結果之牽連關係，為牽連犯，依刑法
    第五十五條之規定應從一重之公司法第九條第三項之罪處斷。又公訴意旨雖未敘
    及被告明知未收足股款之使公務員登載不實犯行，然此部分事實與已起訴之違反
    公司法犯行，有牽連犯之裁判上一罪之關係，應為起訴效力所及，本院自得併予
    審究。爰審酌我國公司登記之現況，非法代辦公司登記之業者常以代為取得公司
    登記所需存款證明用以他人為公司登記，被告因對相關法律規定認知不足而違法
    ，然其所為有害主管機關對公司監督之正確性，及其犯罪動機、目的、手段、品
    行、智識程度、所生危害及犯後坦承犯行，態度良好等一切情狀，量處如主文所
    示之刑，並就其所處拘役及併科罰金部分，分別諭知易科罰金及易服勞役之折算
    標準。
三、公訴意旨另以：被告己○○明知其員工乙○○、丁○○○、辛○○及丙○○四人
    並非公司股東，竟基於共同犯罪之意思，於八十三年三月初，由乙○○等人提供
    證件交由被告己○○以其四人為公司股東為由，向台灣省政府建設廳聲請笠昇公
    司設立登記，使台灣省政府建設廳承辦人員將此不實事項登載於職務上所載之文
    書，足生損害於主管機關對於公司管理之正確性。嗣己○○承前偽造文書之概括
    犯意，於八十四年間笠昇公司申請變更登記時，與庚○○共同基於犯罪之意思，
    明知庚○○並非笠昇公司股東，竟由庚○○提供證件，竟由庚○○提供證件，由
    己○○向台灣省政府建設廳聲請笠昇公司設立登記，使台灣省政府建設廳承辦人
    員將此不實事項登載於職務上所載之文書，足生損害於主管機關對於公司管理之
    正確性。因認被告己○○此部分行為亦涉有刑法第二百十四條之使公務員登載不
    實罪嫌。按刑法第二百十四條之使公務員登載不實罪，係以對於所登載之事項，
    確知其非實在，向公務員為虛偽之聲明，利用公務員不知其事項之不實而登載於
    職務上掌管之文書為其構成要件。查笠昇公司員工乙○○、丁○○○、辛○○、
    丙○○及庚○○等人於偵查中均稱同意擔任笠昇公司之股東，而被告己○○據以
    向台灣省政府建設廳登記上開五人為笠昇公司股東，尚難謂有何明知不實事項而
    使公務員登載不實之情事，參諸前揭之說明，自難以上開罪名相繩。又被告己○○上開行為，既與刑法第二百十四條之構成要件有間，自難認其與乙○○、丁○○○、辛○○、丙○○及庚○○等人間就公訴意旨所稱之前開使公務員登載不實
    行為有何犯意聯絡及行為分擔。此外，復查無其他積極證據足認被告己○○確有
    上開使公務員登載不實之犯行，本應就此部分犯行為無罪之諭知，惟公訴意旨認
    此部分犯行與前揭論罪科刑之部分，有牽連犯之裁判上一罪關係，爰均不另為無
    罪之諭知。至乙○○等人就上開使公務員登載不實犯行，雖經台灣台北地方法院
    檢察署檢察官於八十八年十一月三十日為職權不起訴處分在案，然本院依據上開
    之說明，認定乙○○、丁○○○、辛○○、丙○○及庚○○等人之前開行為尚不
    構成刑法第二百十四條之罪名，本院自不受該職權不起訴處分書之拘束，附此敘
    明。
據上論斷，應依刑事訴訟法第四百五十二條、第二百九十九條第一項前段，公司法第
九條第三項，刑法第十一條前段、第二條第一項前段、第二十八條、第三十一條第一
項、第二百十四條、第五十五條、第四十一條第一項、第四十二條第二項，罰金罰鍰
提高標準條例第一條前段、第二條，現行法規所定貨幣單位折算新臺幣條例第二條，
判決如主文。
本案經檢察官楊國宏到庭執行職務。
中    華    民    國      九十      年      六      月      二十九      日
                                      臺灣臺北地方法院刑事第九庭
                                            法  官  黃雅君
右正本證明與原本無異。
如不服本判決，應於判決送達後十日內，向本院提出上訴狀。
                                            書記官  陳怡如
中    華    民    國      九十      年      七      月        三        日
附錄本案論罪科刑法條：
公司法第九條
一公司設立登記後，如發現其設立登記或其他登記事項，有違法情事時，公司負責人
 各處一年以下有期徒刑、拘役或科或併科新臺幣六萬元以下罰金。
二公司負責人對於前項登記事項，為虛偽之記載者，依刑法或特別刑法有關規定處罰
 。
三公司應收之股款，股東並未實際繳納，而以申請文件表明收足，或股東雖已繳納而
 登記後將股款發還股東，或任由股東收回者，公司負責人各處五年以下有期徒刑、
 拘役或科或併科新臺幣六萬元以下罰金。
四前三項裁判確定後，由法院檢察處通知中央主管機關撤銷其登記。
刑法第二百十四條
明知為不實之事項，而使公務員登載於職務上所掌之公文書，足以生損害於公眾或他
人者，處三年以下有期徒刑、拘役或五百元以下罰金。


司法院資訊處製作；財團法人民間司法改革基金會備份。
